臺灣臺北地方法院民事判決　九十一年度訴字第二九五三號
　　原　　　告　珈特國際股份有限公司
　　法定代理人　甲○○○
　　被　　　告　乙○○
　　被　　　告　台北國際商業銀行股份有限公司
　　法定代理人　丁○○
　　訴訟代理人　丙○○
右當事人間請求損害賠償事件，本院判決如左：
    主      文
原告之訴及假執行之聲請均駁回。
訴訟費用由原告負擔。
    事      實
甲、原告方面：
  一、聲明：
    (一)被告應連帶給付原告新臺幣（下同）一百六十九萬四千八百八十九元，及自民
      國九十年十一月十三日起至清償之日止，按週年利率百分之五計算之利息。
    (二)願供擔保請准宣告假執行。
  二、陳述：
    (一)緣訴外人吳華勝等六人於九十年十月間，共同集資五百萬元，準備設立原告珈
      特國際股份有限公司（以下簡稱珈特公司），而先成立「珈特國際股份有限公
      司籌備處」，處理公司設立事務。於九十年十月二十五日，籌備處會計陳旭芳
      持「珈特公司籌備處」印章及代表人吳華勝之印章，至被告臺北國際商業銀行
      股份有限公司（以下簡稱臺北國際商銀）大安分行辦理開立存款帳戶，以作為
      將來珈特公司設立登記時之資金證明。然被告臺北國際商銀之職員即被告乙○
      ○告以：不需要珈特公司籌備處大章，只需要負責人吳華勝的小章，在吳華勝
      旁邊註明珈特公司籌備處等文字，此即為珈特公司籌備處之法人帳戶，可作為
      將來珈特公司設立登記時之資金證明等語，致陳旭芳信以為真，遂僅以吳華勝
      之小章辦理開戶，帳戶號碼為000－00－00000－0－00號，戶名
      為吳華勝（以下簡稱系爭帳戶），再由被告乙○○在存摺封面及存摺內頁「吳
      華勝」名字旁，書寫「珈特國際」等字，並蓋上「股份有限公司籌備處」戳印
      。嗣後陳旭芳將被告乙○○前揭說詞轉告珈特公司籌備處之六名股東，致渠等
      亦信以為真，而將用以成立珈特公司之集資款項存入系爭帳戶內，自九十年十
      月二十五日起至同年月二十九日止，共計存入股款三百萬元。
    (二)詎被告臺北國際商銀於九十年十一月十二日發函於吳華勝，表示：因吳華勝為
      訴外人李錦鳳與被告臺北國際商銀間信用卡契約之保證人，又為訴外人洛奇廣
      告有限公司（以下簡稱洛奇公司）與被告臺北國際商銀間借款契約之保證人，
      因主債務人李錦鳳及洛奇公司未清償其所負債務，基於此二保證契約之約定，
      被告臺北國際商銀因而得向吳華勝求償一百六十九萬四千八百八十九元，故被
      告臺北國際商銀就系爭帳戶扣款一百六十九萬四千八百八十九元以為抵銷等語
      ，竟自系爭帳戶內逕行扣款一百六十九萬四千八百八十九元，並直接轉入被告
      臺北國際商銀名下。
    (三)蓋訴外人陳旭芳前往被告國際商銀大安分行辦理原告籌備處開立法人帳戶時，
      被告臺北國際商銀之受僱人即被告乙○○於執行職務時，竟基於故意不法侵害
      他人權利之故意或不諳開戶業務之過失告以：以負責人吳華勝名義開立帳戶再
      在旁註明「籌備處」等字樣即可等語，使開立之系爭帳戶視為吳華勝之個人存
      款帳戶，嗣後被告臺北國際商銀復以其對於吳華勝個人之債權，主張就系爭帳
      戶內實為股東集資之資金，予以抵銷，致原告受有一百六十九四千八百八十九
      元之損害。爰依照民法第一百八十四條第一項前段、第一百八十八條第一項之
      規定，請求被告臺北國際商銀及被告乙○○連帶給付前揭款項，並自九十年十
      一月十三日（即抵銷之翌日）起算遲延利息。
    (四)對被告抗辯之陳述：
      1.陳旭芳確實要求開立法人帳戶，被告乙○○明知開立帳戶是作為原告公司籌
        備處資金之用，竟故意或過失誤導陳旭芳開立吳華勝個人帳戶，使被告臺北
        國際商銀得以對於系爭帳戶內之存款行使抵銷權，致原告受有損害。且以論
        理法則言，吳華勝明知其對於被告臺北國際商銀負有債務，為避免存款遭被
        告臺北國際商銀查封，怎可能以其個人名義在被告臺北國際商銀開立存款帳
        戶，必然於開戶時即表明應以原告公司籌備處之名義開戶，若非被告乙○○
        告以：以吳華勝個人名義開戶，在旁加註「公司籌備處」等文字，即等於公
        司帳戶等語，使陳旭芳等人產生誤會，才會以前述方式開立帳戶。
      2.系爭帳戶內之存款並非吳華勝個人所有，而係原告公司設立股東六人集資之
        資金，被告公司明知上情，卻對系爭帳戶內之存款行使抵銷權，是有標的錯
        誤之違法，就此抵銷行為論，被告臺北國際商銀亦成立侵權行為。
  三、證據：提出珈特公司籌備處印文一只、存摺封面、存摺內頁、存摺扣款登載、
      影本各一紙、存證信函、客戶歷史資料查詢明細表等影本各一份為證，並聲請
      訊問證人陳旭芳。
乙、被告乙○○方面：
  一、聲明：
    (一)原告之訴及假執行之聲請均駁回。
    (二)如受不利之判決，願供擔保請准免為假執行。
  二、陳述：
    (一)系爭帳戶號碼000－00－00000－0－00號之帳戶，係訴外人吳華
      勝親自至被告臺北國際商銀大安分行辦理開戶手續，並非訴外人陳旭芳為原告
      籌備處所辦理。
    (二)被告乙○○之告知行為不符合侵權行為之要件：
      1.被告乙○○係依照被告臺北國際商銀開戶作業規定，進行本件開戶手續。因
        開戶當時原告尚未辦理設立登記，未具有法人格，故僅得以負責人吳華勝個
        人名義為之。而被告乙○○告知：以吳華勝之私章作為印鑑，並在申請書及
        印鑑卡旁加註「珈特國際股份有限公司籌備處」字樣等語，符合公司法及被
        告所服務之台北國際商業銀行之作業規範及一般銀行開戶之作業規範之規定
        ，被告乙○○之行為並無不法。
      2.原告主張：系爭帳戶內原屬原告籌備處所有之款項，遭被告臺北國際商銀扣
        款一百六十九萬四千八百八十九元，係因被告乙○○之侵權行為所造成之損
        害等語，然前揭款項乃訴外人吳華勝積欠被告臺北國際商銀款項，經被告臺
        北國際商銀主張抵銷所致，與被告乙○○經辦系爭帳戶開戶之行為，並無直
        接因果關係。
      3.既因籌備處未具法人資格而以吳華勝之名義開戶，嗣後原告公司設立登記後
        ，應由原告公司以契約承擔之方式承受系爭帳戶之權利義務，然本件原告並
        未與吳華勝及被告臺北國際商銀成立契約承擔之契約，則原告並非當然承受
        系爭帳戶個人之權利義務，是原告主張被告臺北國際商銀就系爭帳戶內之款
        項抵銷，致其受有損害等語，並無理由。
      4.被告臺北國際商銀對於訴外人吳華勝既有一百六十九萬四千八百八十九元債
        權，則被告臺北國際商銀之抵銷行為合於民法第三百三十四條規定之抵銷適
        狀，係依據法律規定所為之權利行使，並無不法；倘被告臺北國際商銀所為
        之抵銷不符合法定要件，則其抵銷即不生債務消滅之效力，原告亦無損害可
        言。
  三、證據：提出活期存款印鑑卡、存款業務往來申請書、存證信函等影本各一份為
      證。
丙、被告臺北國際商業銀行股份有限公司方面：
  一、聲明：
    (一)原告之訴及假執行之聲請均駁回。
    (二)如受不利之判決，願供擔保請准免為假執行。
  二、陳述：
    (一)訴外人吳華勝本人於九十年十月十五日親自至被告大安分行，申請開設活期存
      款帳戶，開戶時，係持其國民身份證以自然人身份開戶，並未提出任何法人合
      法登記文件，要求以法人身份開戶，被告乙○○為服務客戶，方應其要求加註
      籌備處等字樣。但籌備處既然尚未取得法人格，故系爭帳戶之消費寄託契約主
      體仍為吳華勝本人。
    (二)被告乙○○於被告公司任職達八年，櫃臺經驗豐富，對於開戶存款基礎業務甚
      為熟稔，依據被告公司存款開戶業務規範辦理，不能逾越被告公司定型化契約
      之開戶業務授權權限，對於原告主張其曾告知之內容有誤導之嫌等語，被告乙
      ○○亦加以否認。原告主張陳旭芳於開戶當時曾表示欲開設法人資金證明帳戶
      等語，並非實情，被告公司從未與客戶有消費寄託以外之約定，被告公司亦不
      過問開立帳戶用途為何，被告乙○○加註「籌備處」等字樣，純係服務客戶所
      為。消費寄託契約之寄託人既為吳華勝，吳華勝對於系爭帳戶內之存款自有處
      分權。
    (三)八十四年間，訴外人洛奇公司向被告公司貸款三百萬元，而吳華勝為其保證人
      ，因洛奇公司未能依約履債，經被告公司以洛奇公司及吳華勝為被告起訴請求
      清償借款，並獲勝訴判決確定在案，嗣取得債權憑證。吳華勝於九十年十月二
      十五日於被告公司開戶並陸續存入存款後，被告公司東門分行辦理洛奇公司債
      務催收之人員，適巧於九十年十一月九日自被告公司每月印製之報表中查知系
      爭帳戶為吳華勝所有且尚有存款，故於九十年十一月十二日發函通知吳華勝抵
      銷其積欠被告公司之一百六十九萬四千八百八十九元債務，應為合法。
  三、證據：提出存款印鑑卡、存款業務往來契約書、民事判決、民事確定判決證明
      書、債權憑證、存證信函、開戶作業規範節本等影本各一份為證。
    理      由
一、原告起訴主張：原告珈特國際股份有限公司籌備處負責人吳華勝及會計陳旭芳，
    於九十年十月二十五日前往被告臺北國際商銀開戶時，表明係為原告公司設立資
    金證明所用，然被告臺北國際商銀之受僱人被告乙○○於執行職務時，竟基於不
    法侵害他人權利之故意或過失，告知僅需吳華勝個人印章開戶，再於戶名旁邊加
    註「珈特國際股份有限公司籌備處」等字樣即屬法人帳戶，使陳旭芳及吳華勝信
    以為真，而依照其指示開立帳戶號碼000－00－00000－0－00號、
    戶名為吳華勝之存款帳戶（以下簡稱系爭帳戶）；嗣於九十年十一月十二日，被
    告臺北國際商銀以其對於吳華勝個人之債權，對於系爭帳戶之存款債權行使抵銷
    權，致原告受有一百六十九萬四千八百八十九元之損害，爰依照民法第一百八十
    四條第一項前段、第一百八十八條之規定，請求被告二人連帶賠償。
二、被告則以：陳旭芳與吳華勝前來被告臺北國際商銀辦理開戶時，原告公司尚未設
    立登記，不具有法人格，因此依照被告臺北國際商銀存款開戶業務規範之規定，
    僅能以個人名義開立個人帳戶，被告乙○○在戶名吳華勝旁邊加註「公司籌備處
    」等字樣，是為服務客戶，非如原告所稱係為使陳旭芳及吳華勝誤認系爭帳戶乃
    籌備處之帳戶，被告乙○○無不法行為可言；又原告公司設立登記後，應與吳華
    勝及被告臺北國際商銀就系爭帳戶之消費寄託契約，另行約定契約承擔，方能取
    得系爭帳戶消費寄託人之地位，原告公司既未辦理契約承擔，則系爭帳戶仍為吳
    華勝所有，被告臺北國際商業銀行以其對於吳華勝之債權主張抵銷，並未造成原
    告公司損害等語，資為抗辯。
三、經查原告主張於九十年十月二十五日，訴外人吳華勝與陳旭芳前往被告臺北國際
    商業銀行大安分行辦理開設存款帳戶事宜，由被告臺北國際商銀之受僱人被告乙
    ○○承辦，設立帳戶號碼000－00－00000－0－00號、戶名為吳華
    勝之存款帳戶，之後陸續存入三百萬元，嗣於九十年十一月十二日，被告臺北國
    際商銀發函通知吳華勝：因其對於吳華勝有一百六十九萬四千八百八十九元之債
    權，在此金額範圍內就系爭帳戶內之存款主張抵銷，因而使系爭帳戶存款數額減
    少一百六十九萬四千八百八十九元等情，為被告所不爭執，並有存摺封面、存摺
    內頁、存摺扣款登載、活期存款印鑑卡、存款業務往來申請書、存證信函、客戶
    歷史資料查詢明細表、存摺扣款登載、民事判決、民事確定判決證明書、債權憑
    證影本各一份在卷可參，原告此部分主張堪信為真實，兩造之爭執重點在於：辦
    理開戶當時，吳華勝與陳旭芳有無表明其開戶之目的係為原告公司設立登記之資
    金證明，而被告乙○○基於侵害他人權利之故意或過失，告知以吳華勝個人名義
    開戶再於存摺上加註「籌備處」等字即可等事實，茲分析如下：
    (一)按公司尚未經登記設立，自無法人資格，僅為非法人團體，無獨立人格，在實
      體法上尚無權利能力，而無享有所有權之資格，亦無從為法律行為之主體。另
      按寄託物為金錢時，推定其為消費寄託，而銀行接受定期或活期存款者，其與
      存款戶間係發生消費寄託關係，銀行負有返還同一數額之金錢於存款戶之義務
      ，民法第六百零三條、第六百零二條第一項後段、第五百九十七條定有明文。
      因此，存款人前往銀行開設存款帳戶，係將金錢寄託於銀行，並得隨時請求返
      還一定數額之金錢，依照民法第六百零二條第一項前段之規定，存款人對於金
      錢之所有權移轉於銀行，存款人則基於寄託人之地位，得對於銀行請求返還同
      等數額之金錢。本件原告固主張：存入系爭帳戶之款項，係原告公司發起人吳
      華勝等六人為設立原告公司所提出之股款資金，並非吳華勝個人所有等語，然
      於九十年十月二十五日訴外人陳旭芳陪同負責人吳華勝前往被告臺北國際商銀
      開設存款帳戶時，原告公司未設立登記完成，是原告公司尚未取得法人格，未
      具有法律行為主體之資格，而斯時之原告公司籌備處，僅為非法人團體，亦無
      從成為實體法上法律行為之主體，因此，以訴外人吳華勝為戶名，而開設帳戶
      號碼000－00－00000－0－00號之系爭帳戶，係以吳華勝個人為
      消費寄託契約之寄託人，縱原本金錢之所有權人為原告公司之六名發起人，並
      非吳華勝個人，惟因金錢寄託於銀行，其所有權已移轉於銀行，僅消費寄託契
      約上之寄託人取得向銀行返還相同數額金錢之權利。原告公司六名發起人或原
      告公司均非系爭帳戶消費寄託契約之當事人，渠等對於被告臺北國際商銀並無
      權利可資主張，合先敘明。
    (二)次按公司未經設立登記，而以公司名稱與第三人所為之法律行為，除雙方預期
      於公司設立登記後，由公司承受，而公司於設立登記後已表示（無論明示或默
      示）承受，或公司另有與該為法律行為之雙方當事人成立「契約承擔」之契約
      外，公司原不當然承受，且由於公司非該法律行為之主體，亦不因其後股東之
      承認，而變為該法律行為之當事人，最高法院七十一年度台上字第四三一五號
      著有判決可資參照。本件原告公司尚未登記設立前，發起人所提出之資金寄託
      於銀行，係以負責人吳華勝之名義為之，是消費寄託契約之當事人為吳華勝，
      已如前述，則於原告公司設立登記完成之後，原告公司應與吳華勝及被告臺北
      國際商銀訂立契約承擔契約，承擔系爭消費寄託契約，否則原告公司並不當然
      成為系爭消費寄託契約之當事人。經查，原告公司於九十年十二月十三日設立
      登記完成，而被告臺北國際商銀於九十年十一月十二日行使抵銷權時，原告公
      司尚未設立，自無從承受系爭消費寄託契約。
    (三)再按二人互負債務，而其給付之種類相同，並均屆清償期者，各得以其債務，
      與他方之債務，互為抵銷，但依債之性質不能抵銷或依當事人之特約不得抵銷
      者，不在此限，民法第三百三十四條第一項定有明文。本件被告臺北國際商銀
      對於吳華勝共計有一百六十九萬四千八百八十九元之債權，已屆清償期，而吳
      華勝對於被告臺北國際商銀則有返還存款金額之債權，隨時得請求返還，且二
      者均屬金錢債權，又吳華勝與被告臺北國際商銀並未約定不得抵銷之特約，故
      被告臺北國際商銀於九十年十一月十二日以存證信函向吳華勝為抵銷之意思表
      示，應為有效。
    (四)第按因故意或過失，不法侵害他人之權利者，負損害賠償責任，受僱人因執行
      職務，不法侵害他人之權利者，由僱用人與行為人連帶負損害賠償責任，民法
      第一百八十四條第一項前段、第一百八十八條第一項前段分別定有明文。原告
      主張：因被告乙○○故意或過失告知僅需以負責人個人名義開戶，在旁註記「
      公司籌備處」等字樣即可，使吳華勝與陳旭芳誤以為此即為原告公司籌備處之
      法人帳戶，然嗣後被告臺北國際商銀又以其對於吳華勝本人之債權主張抵銷，
      使原告受有損害等語。惟查，被告臺北國際商銀之存款開戶作業規範中記載「
      籌備處名義開戶：(1)公司行號若以籌備處名義開戶，視同個人往來應以負責人
      身份證開戶，待有關證件提供齊全，再將該戶結清以公司名義重行開戶，．．
      ．(3)公司籌備處開立定期或活期存款帳，以代表人甲之私章（或『某某公司籌
      備處代表人甲』）方式，作為印鑑均可」等語，有作業規範影本附卷可稽，此
      作業規定與前述法律規定並無違背，並為銀行開立存款帳戶交易之實務所採。
      據證人陳旭芳到庭證稱：「公司設立時由我陪同吳華勝到臺北商銀辦理開戶手
      續，當初我們有跟他們說要開立公司戶頭，其中填的資料有說成立新公司，承
      辦人告知以珈特股份有限公司的籌備處負責人吳華勝的名義設立，承辦人說只
      要在上面乙個人名義申請及加註籌備處即可申請，當初承辦人為被告乙○○」
      等語（見本院九十一年八月一日言詞辯論筆錄第二頁至第三頁），被告乙○○
      亦不否認，顯見本件被告乙○○既為被告臺北國際商銀之受僱人，負責辦理存
      款開戶業務，係完全遵照前揭作業規範辦理開立系爭帳戶，難認為其主觀上有
      何不法侵害他人權利之故意或過失；況被告乙○○對於吳華勝之債務狀況應無
      從知悉，亦無從得知被告臺北國際商銀對於吳華勝有債權之事實，則原告主張
      其因被告臺北國際商銀行使抵銷權而受有損害等情，應非被告乙○○於開立系
      爭帳戶當時所能預見，從而，被告乙○○以吳華勝個人名義開立系爭帳戶，並
      在旁註明「珈特國際股份有限公司籌備處」等字樣，應無故意或過失可言，原
      告又無舉證證明被告乙○○有其他能預見被告臺北國際商銀行使抵銷權之情事
      ，難認為被告乙○○具備侵權行為之主觀歸責要件。
    (五)此外，原告復主張：被告臺北國際商銀明知系爭帳戶存款為原告公司籌備處所
      有，竟率予抵銷，有標的錯誤之違法，就此抵銷行為而言，亦成立侵權行為等
      語。然如前所述，系爭帳戶消費寄託契約之當事人為吳華勝，並非原告公司或
      原告公司籌備處，且被告行使抵銷權時，原告公司尚未成立，亦無從承受或契
      約承擔，是被告臺北國際商銀以其對於吳華勝之債權，與吳華勝對於被告臺北
      國際商銀之消費寄託物返還請求債權，互為抵銷，符合法律規定，不具備違法
      性。再者，被告乙○○雖在系爭帳戶存摺封面、內頁、存款業務往來申請書、
      印鑑卡上均加註「珈特國際股份有限公司籌備處」等字樣，有前揭文書影本附
      卷足參，然據被告提出之客戶歷史資料查詢明細表，客戶名稱僅列「吳華勝」
      ，並無「籌備處」等字樣，可知被告臺北國際商銀之電腦系統資料，未於系爭
      帳戶客戶名稱加註「籌備處」等字，若純從電腦資料觀之，無法得知系爭帳戶
      實與原告公司籌備處有所關連，是被告抗辯：其東門分行催收人員從每月印製
      之報表中查知系爭帳戶為吳華勝所有且尚有存款等語，應可採信，被告臺北國
      際商銀催收人員既無法預見此帳戶內之款項實乃原告公司籌備處之資金，亦無
      故意或過失侵害他人權利之意思。故原告主張：被告臺北國際商銀之抵銷行為
      係侵權行為等語，亦為無理由。
四、綜上所述，本件原告起訴主張被告乙○○誤導訴外人陳旭芳及吳華勝，以原告公
    司之股款開立吳華勝個人存款帳戶，致被告臺北國際商銀以其對於吳華勝之債權
    主張抵銷，而使原告公司受有一百六十九萬四千八百八十九元之損害，爰依照民
    法第一百八十四條第一項前段及第一百八十八條第一項前段規定，請求被告乙○
    ○及被告臺北國際商銀連帶給付前揭金額，及自九十年十一月十三日起至清償日
    止，按週年利率百分之五計算之利息，為無理由，應予駁回。原告之訴既駁回，
    其假執行之聲請，已失所附麗，應併予駁回。
五、本件事證已臻明確，兩造其餘攻擊、防禦方法及舉證，核與本件判決結果不生影
    響，爰不一一論述，附此敘明。
六、據上論結，本件原告之訴為無理由，依民事訴訟法第七十八條，判決如主文。
中　　　華　　　民　　　國　　九十一　　年　　　十　　　月　　二十五　　日
                                      民事第四庭法  官  陳  博  文
右為正本係照原本作成
如對本判決上訴，須於判決送達後廿日內向本院提出上訴狀
中　　　華　　　民　　　國　　九十一　　年　　　十　　　月　　二十五　　日
                                                書記官  蔡  嘉  萍
